臺灣板橋地方法院刑事判決　　　　　　　　　 　 95年度訴字第2412號
公　訴　人　臺灣板橋地方法院檢察署檢察官
被　　　告　甲○○
　　　　　　　　　　　　　4號.
　　　　　　　　　　　　國民
選任辯護人　周孜俞律師
上列被告因違反著作權法案件，經檢察官提起公訴（96年度偵字
第16039 號），本院判決如下：
    主  文
甲○○無罪。
    理  由
一、公訴意旨略以：被告甲○○明知「SH」圖樣係乙○○所自行
    設計創作、使用斜線以陰陽字體對比方式彰顯立體感之圖形
    著作，並於民國91年1 月1 日將該圖形著作財產權讓與淇展
    有限公司，使用於製造皮包、皮件等商品，未經著作財產權
    人授權或同意，不得擅自以重製方式或移轉所有權之方法散
    布重製物而侵害他人之著作財產權。詎甲○○竟意圖營利以
    此為業，基於侵害他人著作財產權之犯意，先於92年12月17
    日擷取「SH」連續圖樣改以「ISI 」圖案向經濟部智慧財產
    局申請「ISI 及圖」之註冊第00000000號商標後，旋即將上
    開圖案印製於於同一類皮包、皮件商品外型上再販售予不特
    定人並藉此牟利，足與該著作權人所產銷之真品發生混淆，
    以此方式損害淇展有限公司之著作權。因認被告所為涉犯著
    作權法第94條第1 項以犯同法第91條第2 項之罪為常業罪。
二、公訴人認被告涉犯著作權法第91條第2 項、第94條第1 項之
    意圖銷售以重製方式侵害他人著作財產權為常業罪，係以下
    列事證為據：
（一）被告甲○○偵查中供稱其確實生產印製「ISI 」圖形之皮
      件並販售予不特定人士。
（二）依告訴代理人呂家琴律師偵查中指訴及00000000號商標註
      冊及影本資料，被告所申請註冊之商標圖形係擷取告訴人
      所享有著作財產權之「SH」連續圖形，係重製告訴人之「
      SH 」 圖形字樣。
（三）證人乙○○於偵查中之證述及本件美術著作原設計圖、連
      續圖可證明陰陽字體對比方式之「SH」圖形字樣係其所創
      作，並將該圖形著作財產權讓予告訴人。
（四）告訴人提出著作財產權讓與契約書、華特興業公司製作之
      印刷輪、印刷底紋圖稿、請款單、信立化學工業股份有限
      公司出貨裝箱明細暨報關單、巴西訂單及皮件廠出貨裝箱
      明細、臺北地下街店家調查表、巴西商標公報證明告訴人
      人享有「SH」圖形著作權使用於皮件商品，且於91年6 月
      24日即在巴西註冊，販售該商品於市面。
（五）本院94年度智字第7 號判決足證被告與告訴人係同業，竟
      以重製方式侵害告訴人「SH」圖形著作之著作權。
三、按犯罪事實應依證據認定之，無證據不得推定其犯罪事實；
    又不能證明被告犯罪者，即應諭知無罪之判決，刑事訴訟法
    第154條第2項、第301條第1項分別定有明文。
四、訊據被告堅決否認有上揭犯行，辯稱：被告於90年間即委託
    駿業公司設計「ISI 」商標圖樣製作吊牌，並向大陸地區長
    江皮革貿易公司（下稱長江皮革公司）訂購印製「ISI 」圖
    樣皮料，再委由當地興達手袋廠、新創皮具廠製成皮包，進
    口台灣銷售，同時並委由大陸壹佰佳廣告有限公司（下稱壹
    佰佳公司）製作海報作為廣告之用，並於92年12月17日就「
    ISI 」圖樣申請商標註冊，於93年11月16日由經濟部智慧財
    產局（下稱智財局）核准第00000000號註冊商標，指定使用
    於各類皮包、皮夾等商品（下稱系爭商標圖樣），故被告確
    為本件商標圖樣之合法商標權人。又告訴人所提圖形僅係將
    英文大寫字母S 、H 排列而成，並無就每1 字母作相同特質
    設計以表達整體性創意，亦不足以表現其個別性及獨特性，
    實非屬著作權法中之美術著作。且系爭圖形亦非屬地圖等具
    有科學性、學術性之圖形，而非屬著作權法中之圖形著作，
    自非著作權法保障之圖形著作。且乙○○既為告訴人公司負
    責人之子，故其等間訂立之著作權讓與契約書顯屬不實。告
    訴人既以經營皮件為業，於乙○○設計完成後亦未以該圖形
    申請商標註冊，僅讓與著作財產權，實與常理有違。再者，
    乙○○既證稱其設計特色係以斜線表示立體感，惟其圖形並
    未具有該特色，足見乙○○所設計之圖案並非本件圖形。再
    者，告訴人無法證明其於90年12月28日前即委託華特興業公
    司製作本件圖形之印刷輪及自91年間使用本件圖形生產皮包
    。又告訴人係於被告委託駿業公司設計本件商標後始於蘆洲
    路附近承租倉庫使用，且即使告訴人之店址與被告前開倉庫
    在同一市區，亦難謂被告即知悉告訴人所謂美術著作圖形等
    語。
五、經查：
（一）著作權法第91條第2 項、第94條第1 項之意圖銷售以重製
      方式侵害他人著作財產權罪，係以處罰故意犯為要件，且
      行為人在客觀上亦必須有以重製為方法侵害他人著作財產
      權之事實。本件證人乙○○固曾證稱：告訴人之「ＳＨ」
      圖形係由伊所創作，伊原受僱於被上訴人作業務及開發設
      計，是取材巴西營業點Seneca Handbags Manufactory
      Ltd.公司，將S 及H 結合作乙個圖案，在90年6 月至8 月
      時畫出該圖形云云。惟證人乙○○為告訴人公司負責人之
      子，其證詞之憑信性仍值探求，不得驟採為被告不利之證
      據。而告訴人亦未提出「seneca handbags manufactory
      Ltd.」之公司資料，該公司既為其父高俊雄（告訴人公司
      負責人配偶）與友人黃進財在巴西與人合夥之公司，實無
      無法提供該公司資料之正當理由。再者，告訴人亦未證明
      其所主張在巴西提出聲請「SH」申請商標註冊之公司
      MASTER BAGS COMMERCIAL LTDA 與告訴人之關係，根據本
      院94年度智字第7 號案卷一第263 頁所附外交部函所示
      MASTER公司已於2003年6 月關閉，在巴西目前尚無任何公
      司以「SH」作為註冊商標。況證人乙○○既為告訴人公司
      負責人之子，當時受雇於告訴人公司領有固定薪水，其父
      母均為告訴人公司股東，衡諸常情，可直接將所設計之圖
      案交給告訴人公司使用，惟竟然訂立「著作權讓與契約書
      」，並不合臺灣社會倫理常情，且其時間亦在被告於90年
      使用「ISI 」商標圖形之後（見後述）。從而，本院認為
      證人乙○○所述尚有可疑。
（二）又商業週刊固曾於903 期訪問於巴西經營Seneca品牌皮包
      之商人黃進財，但公司中文名稱為淇泰公司，與告訴人公
      司名稱並不相同，黃進財在巴西所營公司是否確與乙○○
      之父高俊雄合資，告訴人未舉證以實其說，且該報導係指
      「於巴西經營Seneca品牌皮包之商人黃進財」，並非以「
      SH 」 為其品牌，且商業週刊之報導係記載「在巴西不認
      識半個人的黃進財，在2002年買了機票，單槍匹馬跑到巴
      西」，依此可推論乙○○所稱之「Seneca Handbags
      Manuf actory」公司係成立於91年之後，惟乙○○卻稱「
      本件著作圖形是我跟我父親高俊雄討論，是在90年初的時
      候討論的，因我在巴西設有營業點，是１個公司，名稱是
      seneca handbags manufactory Ltd.我是在90年6 、7 月
      或7 、8 月時畫出這個圖」云云（見本院94年度智字第7
      號案卷１第151 頁），顯然兩者所述「seneca  handbags
      manufactory 」公司成立時間不符。再者，證人乙○○及
      告訴人公司若對乙○○所設計之圖案有著作權之價值，表
      示雙方對智慧財產權具有相當程度之認識，告訴人公司又
      以生產皮包、皮件為業，對商標之保護需求更甚於一般人
      ，然何以未將該圖形申請商標註冊，亦悖於一般商業之認
      知，證人乙○○所言「SH」圖形原創及著作權讓與之情形
      非無可疑，不能作為不利於被告之認定。
（三）又針對被告或者係告訴人公司先使用系爭圖案生產皮包，
      又告訴人是否於90年12月29日向華特興業公司訂購本件所
      謂「SH」著作圖形之印刷輪，復自91年1 月4 日起陸續向
      信立公司採購該圖形設計圖案皮料以為製造皮包，足以證
      明告訴人確有所謂「SH」圖形之美術著作財產權源，公訴
      人雖提出華特興業公司製作之印刷輪、印刷底紋圖稿、請
      款單、信立化學工業股份有限公司出貨裝箱明細暨報關單
      、巴西訂單及皮件廠出貨裝箱明細、臺北地下街店家調查
      表、巴西商標公報證明等件，欲證明告訴人享有「SH」圖
      形著作權使用於皮件商品，且於91年6 月24日即在巴西註
      冊，販售該商品於市面。惟查該華特興業有限公司請款單
      及統一發票，其上所記載之品名分別有「印刷輪」、「
      PR-8-2」、「PR-8」（見偵查卷第19頁以下），並無從直
      接認定該品名與使用本件圖案有關。又告訴人公司所提予
      信立公司之訂購單記載品名為「R-8 」，出口報單則未載
      出口貨品有本件著作圖形（偵查卷第26頁以下）。再查證
      人林宣成於本院94年度智字第7 號案審理時曾證稱：90
      年11月22日製作ST印刷輪，後來再重作SH輪，未告知係何
      人所繪等語（見本院該案審理卷１第221 至223 頁），對
      於告訴人著作圖形之製作經過並不清楚。又公訴人所提臺
      北市地○街商店調查表，第162 頁）並無製作人簽名蓋章
      ，且雖載明商品內容有「包包SH系列」，其圖案內容是否
      即為本件著作圖案，該調查表所附照片並無法識別。再者
      ，該製表日期為93年3 月20日，亦晚於被告申請商標註冊
      日期（92年12月17日）。據此，公訴人所提上開證據尚不
      足以證明告訴人公司享有「SH」圖形著作權源，並先行使
      用於皮件商品販賣。至於被告是否於90年間即委託大陸駿
      業公司以本件「ISI 」商標及圖樣製作吊牌並續向大陸地
      區「長江皮革貿易」訂購印製系爭圖樣皮料，並委由當地
      公司製成皮包，進口臺灣銷售？查被告係於90年間即委託
      大陸地區「駿業輔料有限公司」設計「ISI 」商標圖樣並
      製作吊牌後，續向大陸地區「長江皮革貿易」訂購印製「
      ISI 」圖樣皮料，並委由當地、「興達手袋廠」、「新創
      皮具廠」製成皮包，進口台灣銷售，同時，委由當地「壹
      佰佳廣告有限公司」製作海報以為行銷廣告之用，分別有
      新駿業合同書及所附圖樣、廣州市長江皮革貿易部訂購單
      、新創公司訂單、進口報單可稽，上揭單據並經中國廣州
      市公證處公證及財團法人海峽交流基金會認證，應認為其
      形式為真正。按上揭單據所載被告係於90年8 月16日即以
      「ISI 」圖樣開始廣州市長江皮革貿易部訂購產製皮件，
      並於2001年9 月20日以ISI 圖樣向新創公司下訂單訂製皮
      件，應可認定被告於90年間即委託大陸駿業公司以本件「
      ISI 」商標及圖樣製作吊牌並續向大陸地區「長江皮革貿
      易」訂購印製系爭圖樣皮料，並委由當地公司製成皮包，
      進口臺灣銷售，況被告於92年12月17日復以「ISI 及圖」
      向智慧財產局申請商標註冊，於92年11月16日獲核准第
      00000000號註冊商標及圖樣。從而，被告係先行使用「I
      SI」商標圖形，事後並依據商標專用權而使用該商標圖形
      ，自非擅自以重製方式侵害告訴人著作財產權。
（四）綜上，本件告訴人是否有「SH」美術著作財產權，已有可
      議，告訴人對被告所提排除著作權侵害訴訟，於本院94年
      度智字第7 號案雖獲勝訴之判決，但經被告提起上訴後，
      已經臺灣高等法院以95年度智上字第12號判決廢棄原審判
      決，改諭知告訴人於第一審之訴駁回，有該案判決查詢列
      印本可憑，而被告於92年12月17日即以「ISI 及圖」向智
      慧財產局申請商標註冊，於92年11月16日獲核准第000000
      00號註冊商標及圖樣。從而，被告係依據商標專用權使用
      該商標圖形，於客觀上非擅自以重製方式侵害告訴人著作
      財產權，於主觀上更難認為有侵害他人著作權之犯罪故意
      。
六、據上所析，本件依檢察官所舉證據證據尚不足以證明被告確
    有違犯著作權法第91條第2 項、第94條第1 項之意圖銷售以
    重製方式侵害他人著作財產權之罪行，揆諸首開說明，被告
    犯罪尚屬不能證明，應為無罪之諭知。
據上論斷，應依刑事訴訟法第301條第1項，判決如主文。
本件經檢察官蔡元仕到庭執行職務。
中　　華　　民　　國　　96　　年　　6 　　月　　15　　日
                  刑事第一庭  審判長法  官 陳恆寬
                                    法  官 陳福來
                                    法  官 張江澤
以上正本證明與原本無異
如不服本判決應於送達後10日內向本院提出上訴狀
                                    書記官 黃淑玲
中　　華　　民　　國　　97　　年　　1 　　月　　30 　　日
